最高法院民事判決　　　　　　九十六年度台上字第一三二０號
上　訴　人　甲○○
訴訟代理人　秀蕊律師
被 上訴 人　丙○○
　　　　　　丁○○
　　　　　　乙○○
兼上列一人
特別代理人　戊　○　住同上
上 列一 人
訴訟代理人　徐念懷律師
上列當事人間請求塗銷最高限額抵押權事件，上訴人對於中華民
國九十四年一月四日台灣高等法院第二審判決（九十二年度上字
第一０四九號），提起上訴，本院判決如下：
    主  文
上訴駁回。
第三審訴訟費用由上訴人負擔。
    理  由
本件被上訴人主張：坐落台北市○○區○○段一小段六一六地號
土地及其上建號一一０四八、門牌號碼為台北市○○區○○路一
段一三六巷十一弄五號房屋（下稱系爭房地），原為伊等之被繼
承人許鄧璞（於民國九十年十月二日死亡）所有，惟許鄧璞生前
並未授權他人於八十七年三月三日就系爭房地設定最高限額新台
幣（下同）二百六十四萬元、存續期間自八十七年三月三日起至
九十七年三月二日止之抵押權登記予上訴人（下稱系爭抵押權）
，且伊等及許鄧璞與上訴人素不相識，彼此間亦無債權債務關係
，伊等自得依民法第七百六十七條之規定訴請塗銷系爭抵押權登
記等情，爰求為命上訴人塗銷系爭抵押權登記之判決。
上訴人則以：被上訴人丁○○於八十七年二月間因出國留學需用
款項，乃與被上訴人之被繼承人許鄧璞共同委任訴外人廖丹萍，
以許鄧璞為連帶保證人向伊借款二百二十萬元，並交付訴外人張
榮國簽發經丁○○背書之面額二百二十萬元支票及由許鄧璞提供
系爭房地設定系爭抵押權作為擔保，伊則委由訴外人世煌將二
百五十萬元匯入丁○○帳戶內，是系爭抵押權及其所擔保之借款
債權均屬存在。而上開支票背面上之丁○○印文及辦理系爭抵押
權設定登記所需之印鑑、印鑑證明、房地所有權狀、身分證等文
件均為真正，顯見許鄧璞及丁○○確有授權廖丹萍向伊抵押借款
。縱認許鄧璞及丁○○未予授權，渠等交付前開辦理系爭抵押權
設定登記所需之文件予廖丹萍，亦應負表見代理之授權人責任等
語，資為抗辯。
原審審理結果，以：被上訴人主張系爭房地原為渠等之被繼承人
許鄧璞（於九十年十月二日死亡）所有，其上有系爭抵押權設定
登記等情，為上訴人所不爭執，並有土地及建物登記謄本及戶籍
謄本可證，自堪信為真實。經查系爭抵押借款係由訴外人廖丹萍
代理許鄧璞及被上訴人丁○○與上訴人之代理人世煌辦理，但
觀之被上訴人戊○於訴外人張儷瓊違反洗錢防制法案件中之指訴
及在台灣士林地方法院（下稱士林地院）九十一年度士簡字第五
七０號債務人異議之訴事件中之陳述，並參以許鄧璞自八十五年
間向合作金庫貸款後確有每年換約之事實，被上訴人主張許鄧璞
及丁○○交付印鑑、印鑑證明、房地所有權狀、身分證等文件予
張儷瓊，係為向合作金庫辦理貸款換約，應屬可採。況依張儷瓊
在原審所為之證詞，亦不足以證明其將此等文件交由廖丹萍辦理
系爭抵押借款。至上訴人以貸款換約僅須提出印鑑即可為由，抗
辯許鄧璞及丁○○交付上開文件非為貸款換約，惟許鄧璞及丁○
○可能因出於誤信而一併將印鑑證明、房地所有權狀、身分證等
文件交付張儷瓊，上訴人所辯為不足採。查士林地院九十年度執
字第一０七三一號強制執行事件（即世煌以系爭房地第二順位
抵押權人侯承利之名義聲請就該房地為強制執行）之九十年八月
二十一日查封筆錄，並無世煌及上訴人所證（稱）許鄧璞於查
封程序中承認系爭房地之第二順位至第四順位抵押借款，暨承諾
將出售該房地以清償債務等記載，且許鄧璞於系爭房地遭查封後
即提起債務人異議之訴，請求塗銷第二順位抵押權設定登記，由
是以觀，亦非對之無異議，故上訴人辯稱許鄧璞生前未對系爭房
地第二順位至第四順位抵押借款之事表示反對，甚至承諾還款云
云，亦不可採。而系爭房地第二順位至第四順位抵押權設定登記
既均由世煌代理辦理，且其中第二順位及第四順位抵押借款，
依侯承利在上開債務人異議之訴事件中之陳述及士林地院九十一
年度士簡字第五七０號判決，亦有爭議，則就此等爭議具有重大
利害關係之世煌所為證言，自難執為有利於上訴人之認定。次
查坐落台北市○○路○段三三五號五樓之一房地及台北市○○○
路一一七巷三０號八樓房地，綜觀張儷瓊及證人林書港、鄭美寶
之證詞，暨上開石牌路、天母西路房地原各登記在訴外人林輝雄
或鄭美寶名下，於八十八年一月、同年十一月間世煌以雙方代
理先後辦理移轉登記為戊○或丁○○所有等情，應係張儷瓊分別
借用戊○或丁○○之名義登記。而石牌路、天母西路房地既非戊
○或丁○○所有，並由張儷瓊管領，則該二筆房地如何由廖丹萍
與世煌辦理抵押借款，戊○及丁○○即未必知悉。丁○○擔任
廖丹萍連帶保證人之借據簽訂時，丁○○並不在國內，此有入出
國日期證明書及內政部警政署入出境管理局函附之出入境紀錄表
可稽，且上訴人亦未能舉證證明係丁○○授權他人所為。因此上
訴人以石牌路、天母西路房地均由廖丹萍代向世煌之妻張月英
為抵押借款，及丁○○擔任廖丹萍之連帶保證人等情，謂許鄧璞
及丁○○確有授權廖丹萍辦理系爭抵押借款，亦不足採。依我國
社會常情，數人設籍於同一住所而不相熟識者，所在多有。況戊
○及丁○○縱與廖丹萍熟識，亦不得據此推認廖丹萍辦理系爭抵
押借款，已獲許鄧璞及丁○○之授權。許鄧璞及丁○○縱有概括
委任張儷瓊代為理財，然依民法第五百三十四條但書規定，張儷
瓊須有特別之授權，始得設定系爭抵押權，而上訴人既無法舉證
證明許鄧璞及丁○○授予張儷瓊設定系爭抵押權之權限，張儷瓊
並再授權廖丹萍辦理，自不得因張儷瓊持有前開為貸款換約之許
鄧璞及丁○○印鑑、印鑑證明、身分證及系爭房地所有權狀等文
件，而謂張儷瓊當然取得設定系爭抵押權之特別授權。世煌係
執業多年之代書，理應熟諳不動產抵押貸款相關規定及程序，且
除系爭抵押借款外，尚辦理系爭房地第二順位、第四順位抵押借
款及上開天母西路及石牌路房地之抵押借款事宜，並自己提供其
中部分借款，衡情其應會查證，惟世煌卻未向許鄧璞、戊○及
丁○○等人查證廖丹萍是否被授權，亦從未要求廖丹萍提出確有
經合法授權之文件，而僅查證廖丹萍提供之印鑑證明是否真正，
即憑該印鑑證明及廖丹萍所提供之印鑑、所有權狀、身分證等文
件，陸續辦理抵押借款，顯與常情有違。衡諸上情，上訴人及
世煌對廖丹萍無代理權應可得知，依民法第一百六十九條之規定
，上訴人抗辯許鄧璞及丁○○應負表見代理之授權人責任，委無
可採。復查被上訴人否認上訴人有交付系爭抵押借款予丁○○，
揆諸於八十七年三月十九日、同年月二十五日，將一百三十萬元
、一百二十萬元匯入丁○○之第一銀行00000000000
號帳戶內者，為世煌、張月英，且匯款總額為二百五十萬元，
與上訴人所稱系爭抵押借款為二百二十萬元，並不相符，參以
世煌曾數次收受匯款人為丁○○之匯款共三百餘萬元，上訴人復
未能就其所辯具體說明該等匯款究係償還何筆債務及利息，自難
僅憑世煌、張月英上開匯款即認係代上訴人交付系爭抵押借款
。況上訴人先稱其於世煌匯款前交付二百五十萬元予世煌，
嗣又謂八十六年九月間簽發面額一百五十萬元支票予世煌，差
額一百萬元則由世煌代為籌措，前後所陳顯然不一。且世煌
既於八十七年二月左右始與上訴人談及系爭抵押借款，衡情上訴
人應無於八十六年九月間即交付一百五十萬元借款予世煌之理
，是世煌證稱：上訴人於八十六年九月間交付面額一百五十萬
元之支票予伊，加上伊籌措之一百萬元，以伊及張月英之名義匯
入丁○○帳戶內等語，亦難採信。又兩造互不相識，倘丁○○確
有向上訴人借款，理應約定利息，惟土地及建物登記謄本暨抵押
權設定契約書之利息欄，均記載無，且上訴人謂以匯款方式繳息
，核與世煌所證以支票或現金付息不符，此外上訴人就利息收
入復未能舉證以實其說，則上訴人辯稱其已交付系爭抵押借款予
丁○○，不足採取。至訴外人張榮國所簽發面額二百二十萬元、
發票日為八十八年三月二十二日之支票，其背面固蓋有丁○○之
印鑑章，然張榮國及張儷瓊既證述張榮國之支票由張儷瓊保管使
用，且張儷瓊亦持有丁○○之印鑑，自難據此認定丁○○於該支
票背面背書，並作為系爭抵押借款之擔保。嗣上開支票屆期後之
換票，依前開入出國日期證明書及出入境紀錄表所載丁○○入出
境日期，並非丁○○所為，上訴人復未舉證證明係丁○○授權廖
丹萍為之，亦難執為有利於上訴人之認定。綜上所述，許鄧璞及
丁○○既未授權廖丹萍辦理系爭抵押借款，復無須負表見代理之
授權人責任，況上訴人亦未能舉證證明其已交付系爭抵押借款予
丁○○，則被上訴人基於所有權之作用請求上訴人塗銷系爭抵押
權登記，洵屬有據，應予准許，為其心證之所由得，因而維持第
一審所為上訴人敗訴之判決，駁回其上訴，經核於法並無違誤。
上訴論旨，係就原審取捨證據、認定事實之職權行使，指摘原判
決不當，聲明廢棄，非有理由。
據上論結，本件上訴為無理由。依民事訴訟法第四百八十一條、
第四百四十九條第一項、第七十八條，判決如主文。
中　　華　　民　　國　九十六　年　　六　　月　 十四　 日
                      最高法院民事第六庭
                          審判長法官  許　朝　雄
                                法官  謝　正　勝
                                法官  鄭　玉　山
                                法官  吳　麗　女
                                法官  袁　靜　文
      本件正本證明與原本無異
                                      書  記  官
中　　華　　民　　國　九十六　年　　六　　月  二十八  日
                                                      v
